臺灣高等法院刑事判決
109年度上訴字第2497號
上  訴  人  
即  自訴人  陳淑芬  住○○市○區○○路0段000巷00號      被   
   告  臺灣臺北地方檢察署108年度他字第8574號、第857
            5號案件之承辦檢察官
上列上訴人因偽造文書案件，不服臺灣臺北地方法院108年度自
字第88號，中華民國109年6月8日第一審判決，提起上訴，本院
判決如下：
    主  文
上訴駁回。
    理  由
一、上訴意旨詳如附件「刑事聲明上訴狀」及「刑事上訴理由狀
    」所載。
二、按自訴之提起，應委任律師行之；自訴人未委任代理人，法
    院應定期間以裁定命其委任代理人，逾期仍不委任者，應諭
    知不受理之判決，刑事訴訟法第319條第2項、第329條第2項
    分別定有明文。而觀諸自訴之提起採律師強制代理制度，其
    立法理由謂：「採強制委任律師為代理人之自訴制度，主要
    目的亦係在保護被害人權益，因本法第161條、第163條等條
    文修正施行後，刑事訴訟改以『改良式當事人進行主義』為原
    則，在強調自訴人舉證責任之同時，若任由無相當法律知識
    之被害人自行提起自訴，無法為適當之陳述，極易敗訴，是
    立於平等及保障人權之出發點，自訴採強制律師代理制度，
    自有其意義。」等語，上開規定意旨，目的在藉由律師強制
    代理，落實當事人武器平等原則及基本人權之保障。又自訴
    人具有律師資格者，固無須委任律師為代理人（最高法院94
    年第6、7次刑事庭會議【第玖項】參照），惟參酌前揭規定
    意旨，在於「採強制委任律師為代理人之自訴制度，主要目
    的亦係在保護被害人權益」，則倘自訴人本身即具有律師資
    格，自具有相當之法律知識為適當之陳述，已足落實上開立
    法目的，然若自訴人因具有律師法所定停止執行職務之情事
    ，致無法到庭執行職務為有效之相關訴訟行為，如認其自訴
    仍毋庸另行委任律師為代理人，自有違上開立法目的。
三、經查，本件上訴人即自訴人陳淑芬於民國108年9月2日提起
    自訴時，原以其自身具律師資格而提起之，有刑事自訴狀可
    憑（見原審卷第1頁）。惟自訴人於109年2月3日起至110年2
    月2日受臺灣律師懲戒委員會108年度律懲字第30號決議停止
    執行職務1年之處分一節，有上開決議書、原審法院公務電
    話紀錄及本院109年2月17日院彥字文正字第1090001049號函
    可稽（見原審卷第133至139頁），揆諸前揭說明，本件自訴
    人提起自訴，與未委任代理人之情形無異，應另行委任律師
    為代理人。經原審於109年4月14日裁定命自訴人應於裁定送
    達後10日內，補正委任律師為自訴代理人，嗣該裁定業於10
    9年4月28日寄存送達於自訴人陳報之地址等情，有原審上開
    通知補正裁定及送達證書足憑（見原審卷第145至147頁）。
    因自訴人遲未補正委任律師為自訴代理人，原審即依前揭規
    定，諭知不受理之判決。是本件自訴之提起，既違背程序規
    定，原審不經言詞辯論逕為不受理判決，經核並無違誤。
四、上訴意旨固謂：自訴人陳淑芬具有律師考試及格並執行律師
    工作多年，就自己事件處理、進行訴訟程序，何須畫蛇添足
    再行委任律師為代理人或自兼代理人。自訴人也不是陳淑芬
    個人身分云云。然查，刑事訴訟法第319條第1項固規定：「
    犯罪之被害人得提起自訴。但無行為能力或限制行為能力或
    死亡者，得由其法定代理人、直系血親或配偶為之。」惟同
    條第2項則規定：「前項自訴之提起，應委任律師行之。」
    而觀諸上開自訴狀當事欄關於自訴人部分之記載，可知本件
    自訴人係以其本身具有律師資格，不委任律師為代理人，而
    自為訴訟行為，即係以自訴人兼自訴代理人地位，依刑事訴
    訟法第319條提起自訴，不因其後緊接記載「即被繼承人王
    立成之遺產管理人」而有異，然依前述，自訴人業經臺灣律
    師懲戒委員會以108年度律懲字第30號決議停止執行職務1年
    ，自109年2月3日起至110年2月2日停止執行職務，則自訴人
    既已受停止執行職務1年之處分，其於上開期間即受到限制
    不得以律師資格到庭執行職務為有效訴訟行為，而無法以具
    有律師資格之自訴人兼自訴代理人身分到庭有效於本件自訴
    程序依刑事訴訟法第329條第1項規定，為檢察官於審判期日
    所得為之訴訟行為，是認自訴人應另行委任律師為代理人，
    始符上開刑事訴訟法之規定及立法目的。原審裁定命自訴人
    應補正委任律師為自訴代理人，自屬於法有據。又不受理判
    決，得不經言詞辯論為之，此於自訴程序準用之，刑事訴訟
    法第343條、第307條亦分別定有明文，則原審認本件應諭知
    不受理之判決，並不經言詞辯論為之，亦無違法之處。據上
    ，上訴意旨前揭所指均非足取。原審以本件自訴違背自訴程
    序規定，諭知自訴不受理，核無不合。自訴人仍執前詞，指
    摘原判決不當，為無理由，應予駁回，並不經言詞辯論為之
    。又本件自訴程序既已違背上開法律程序，自訴即屬不合法
    ，本院毋庸在第二審程序令其補正委任律師為代理人，併予
    敘明。
據上論斷，應依刑事訴訟法第368條、第372條，判決如主文。
中　　華　　民　　國　　109 　年　　7 　　月　　23　　日
　              　刑事第六庭    審判長法　官  劉方慈
                                      法　官  許曉微
                                      法　官  林家賢
以上正本證明與原本無異。
如不服本判決，應於收受送達後20日內向本院提出上訴書狀，其
未敘述上訴之理由者並得於提起上訴後20日內向本院補提理由書
（均須按他造當事人之人數附繕本）「切勿逕送上級法院」。
                                      書記官  謝文傑
中　　華　　民　　國　　109 　年　　7 　　月　　24　　日